臺北高等行政法院判決
　　　　　　　　　　　　　　　　　　 93年度訴字第02041號
　　　　　　　　　　　　　　　.
原　　　告　中央健康保險局臺北分局
代　表　人　甲○○
訴訟代理人　藺超群律師
複代理人　　李詩皓律師（兼送達代收人）
被　　　告　乙○○○○○○○○.
　　　　　　丙○○
上列當事人間因全民健康保險法事件，原告提起行政訴訟。本院
判決如下：
    主  文
被告應給付原告新臺幣伍佰零陸萬零柒佰玖拾陸元，及自民國93
年7月23日起至清償日止，按年息5%計算之利息。
原告其餘之訴駁回。
訴訟費用由被告負擔陸分之伍，餘由原告負擔。
    事  實
一、事實概要：緣被告乙○○○○○○○○○（下逕稱楊成一）
    於民國（下同）87年間經申請為原告特約之醫事服務機構，
    被告楊成一自89年12月起至91年10月份止，因容留未具醫師
    資格人員即被告丙○○為保險對象進行診療，涉虛報醫療費
    用，業經臺灣士林地方法院92年度訴字第546號判決被告楊
    成一及丙○○各有期徒刑1年，均緩刑3年確定。原告即以被
    告2人違反全民健康保險法（下稱健保法）第72條及全民健
    康保險醫事服務機構特約及管理辦法（下稱健保特約及管理
    辦法）第35條第1項第4款規定，於92年3月1日起終止雙方之
    合約，原告遂向本院提起一般給付行政訴訟，請求被告2人
    返還先前受領原告溢付之醫療費用自89年12月份起自91年9
    月份止共計6,180,593元（如附表所示）。
二、兩造聲明：（被告丙○○未於言詞辯論期日到場，聲明及陳
    述依其於準備程序之陳述。）
　(一)原告聲明求為判決：
    1.被告應給付原告6,180,593元，及自起訴狀繕本送達之翌日
      起至清償日止，按年息5%計算之利息。
    2.訴訟費用由被告負擔。
　(二)被告聲明求為判決：
    1.駁回原告之訴。
    2.訴訟費用由原告負擔。
三、兩造之主張：
甲、原告主張之理由：
一、查被告乙○○○○○○○○○於87年間經申請為原告特約之
    醫事服務機構，依約被告楊成一應依照健保法、健保法施行
    細則、健保特約及管理辦法、全民健康保險醫療辦法等相關
    法令及雙方間之合約約定辦理全民健保醫療業務，合先敘明
    。
二、依健保法第72條規定：「以不正當行為或以虛偽之證明、報
    告、陳述而領取保險給付或申報醫療費用者，按其領取之保
    險給付或醫療費用處以2倍罰鍰；其涉及刑責者，移送司法
    機關辦理。保險醫事服務機構因此領取之醫療費用，得在其
    申報應領費用內扣除。」復依行為時之健保特約及管理辦法
    第33條第2款之規定，保險醫事服務機構有未經醫師診斷逕
    行提供醫療服務者，保險人應扣減其2倍之醫療費用。又依
    雙方合約第20條之1第1項第3款及第2項之規定「涉有容留未
    具醫師資格人員為保險對象診療、處方，經甲方（指原告）
    訪查事證明確或檢調單位偵（調）查中者」、「前項甲方為
    處分時，該筆醫療費用已暫付或核付，甲方得於應不支付或
    扣罰之金額範圍內，逕由處分時尚未核付部份，處分時當期
    及後續各期之醫療費用中扣抵之」（91年7月以後合約無此
    條）、同合約第25條第5款「應可歸責於乙方（指被告東林
    牙醫診所）之事由」已核付之費用應予追扣（91年7月以後
    合約為第19條第5款），復依同合約第30條之規定「乙方因
    有健保特約及管理辦法第33條規定之情事，其應扣罰之醫療
    費用，甲方得於乙方應領之醫療費用中逕行扣除」（91年7
    月以後合約為22條）。
三、本件被告楊成一因容留未具醫師資格人員為保險對象診療，
    虛報醫療費用，業經臺灣士林地方法院92年度訴字第546號
    判決有罪，並認定其虛報期間為89年12月起至91年10月份止
    ，依特約醫療院所涉密療看診及虛報、浮報醫療費用等違約
    案件時之暫付核付作業須知第4條第2項，以查獲違約事件之
    月份及同須知第3條之規定如合格醫師看診不能舉證，一律
    不予核付，是被告楊成一苟就其親自看診部分不能負擔舉證
    之責任，依前開規定全數不予核付，應予追還。
四、被告丙○○部分：依健保法第72條之規定，本條規定之處罰
    對象解釋上包括密醫，故一併予以請求之。
五、被告等因違反健保法第72條及健保特約及管理辦法第35條第
    1項第4款規定，原告於92年3月1日起終止雙方合約，則被告
    先前受領原告溢付之醫療費用合計6,483,237元（嗣縮減為
    6,180,593 元，詳細請求費用年月、金額均如附表所示），
    即屬無法律上之原因而受益，依法應返還於原告。
六、查被告丙○○於94年7月22日準備程序時陳稱：「．．．89
    年12月到91年10月大部分是我看診。」（參準備程序筆錄第
    2頁）；被告楊成一於同程序陳稱：「我從90年6月到康和堂
    中醫診所看病後還是有看診，但是比較少，如果有10個病患
    我大概看1、2個病患。91年8月6日到和平醫院住院治療，出
    院後到被查獲前我的眼睛幾乎看不到，就沒有看診。」；「
    問：89年12月到90年6月這段期間是你看診或是丙○○看診
    ？答：很少看，如果10個病患也是看1、2個。」（同前筆錄
    第2、3頁），核諸被告等之前開陳述，被告丙○○自89年12
    月到91年10月期間大部分係由其看診，被告楊成一於前開期
    間之看診比例僅約1至2成；是縱鈞院認原告之請求非全部有
    理由，惟被告等業已自承由有醫師資格之被告楊成一所看診
    之比例僅約1、2成，其餘均由被告丙○○看診，則原告之請
    求於80%範圍內亦應屬有理由。
乙、被告主張之理由：
一、被告楊成一部分
  (一)診所實際老闆是被告丙○○，事實上是被告丙○○向伊租執
    照，金錢全部都是被告丙○○拿的。
  (二)伊於90年8月開始中風，中風當時以為是手扭到，去看中醫
    ，後來去永和路看內科醫院，內科醫師診斷為血壓高，之後
    去和平醫院看之後才知道是中風。於89年11月到91年9月期
    間，伊動作比較輕微的例如視診、觸診、問診都可以。伊在
    的時候，被告丙○○也有在那邊看，丙○○也有叫別的醫師
    看，是否合格醫師伊不知道。
  (三)伊從90年6月到康和堂中醫診所看病後還是有看診，但是比
    較少，如果有10個病患我大約看1、2個病患。91年8月6日到
    和平醫院住院治療，出院後到被查獲前伊的眼睛幾乎看不到
    ，就沒有看診。
  (四)伊自91年8月份以後都沒有看診，91年7月份以前看診10分之
    2。
二、被告丙○○部分：
  (一)伊是受僱於楊成一，伊沒有醫師資格，伊有執行醫療業務沒
    有錯，但是伊沒有拿到錢，原告所為之給付是給被告楊成一
    ，所以不應該找伊賠償，醫療費用是由被告楊成一領走，與
    伊無關。
  (二)伊有從事洗牙、裝牙、拔牙、補牙、根管治療、牙套，可是
    沒有作牙齒矯正的醫療業務。
  (三)自89年12月到91年10月大部分是伊看診。
    理  由
壹、程序方面：
一、本件原告起訴後，原告之代表人於93年9月6日變更為林金龍
    ，嗣於94年5月9日變更為甲○○，茲由新任代表人具狀聲明
    承受訴訟，核無不合，應予准許，先為明。
二、本件被告丙○○經合法通知，無正當理由而未於言詞辯論期
    日到場，核無行政訴訟法第218條、民事訴訟法第386條各款
    所列情形，爰依原告之聲請，由其一造辯論而為判決。
貳、實體方面：
一、原告起訴主張：被告楊成一於87年間經申請為原告特約之醫
    事服務機構，被告楊成一因容留未具醫師資格之被告丙○○
    為保險對象診療，經臺灣士林地方法院92年度訴字第546號
    判決有罪，並認定其虛報期間為89年12月起至91年10月份止
    ，原告因被告楊成一違反健保法72條及健保特約及管理辦法
    第35條第1項第4款規定，於92年3月1日起終止雙方合約，則
    被告先前受領原告溢付醫療費用該診所自89年12月起至91年
    9月份止應領取之醫療費用6,180,593元，即屬無法律上原因
    而受益，依法應返還原告，又被告丙○○密醫行為亦屬詐欺
    行為，併依侵權行為請求，為此提起本件訴訟請求如聲明所
    示等語。
二、被告辯解略以：被告楊成一及丙○○均不諱言於上揭原告所
    指期間，大多由被告丙○○為病人看診，被告楊成一並自承
    其於89年12月起至91年7月前，大約每10位病人看診2位；91
    年8月中風以後其本人均未看診，而由被告丙○○看診等情
    ，惟被告楊成一辯稱伊係受僱於被告丙○○，伊都沒有拿到
    錢等語；被告丙○○辯稱醫療費用均由被告楊成一領走，根
    本不關伊的事，該費用應向被告楊成一追討等語置辯。
三、本件被告楊成一於87年間經申請為原告特約之醫事服務機構
    ，被告楊成一因容留未具醫師資格之被告丙○○為保險對象
    診療，經臺灣士林地方法院92年度訴字第546號判處被告楊
    成一、丙○○共同未取得合法醫師資格，擅自執行醫療業務
    ，各處有期徒刑1年，緩刑3年確定，並認定其虛報期間為89
    年11月間起至91年10月間止，嗣原告於92年3月1日與楊成一
    終止特約，原告業已支付該期間之醫療費用如附表所示6,18
    0,593元，惟被告楊成一自89年12月起至91年7月份止，每10
    位病人僅親自看診2位，自91年8月份中風住院起均未再看診
    一節，為兩造所不爭，並有全民健康保險特約醫事服務機構
    合約、臺灣士林地方法院92年度訴字第546號刑事判決、中
    央健康保險局92年1月17日健保醫字第0910015034 號函、申
    請總表、核定通知總表、醫療費用付款通知書、醫療費用轉
    帳清單等件附卷可稽，堪信為真實。
四、按一般商業保險制度之給付程序，係於保險事故發生時，先
    由保險人認定約定之保險事故是否發生，並依個別保險契約
    決定是否及如何理賠，因而保險人在事故認定及給付決定上
    ，縱令受到保險契約之限制，仍處於優勢或主導之地位。反
    觀全民健保制度因屬於社會保險之一環，而其制度設計雖亦
    係從保險之觀點出發，惟在制度上其保險事故實際上是由被
    保險人自行認定，並由於實際給付者係保險醫事服務機構，
    因而不待保險人之核定，即由保險醫事服務機構先行提供醫
    療及藥品之給付，於保險給付之過程中對被保險人處於無法
    掌控之狀態，因而保險人負擔甚高之風險與責任。職是之故
    ，在健保制度設計上，其補正之道首在於透過對保險醫事服
    務機構之嚴格監督，以強化保險人之角色功能。易言之，在
    健保制度所具有之社會保險之特質下，人數眾多、需求各異
    之被保險人既然在理論上及實務上，均難於受領保險給付時
    受到保險人之掌控，則為求健全經營，乃被轉化成保險人對
    保險醫事服務機構之掌控，即保險人透過數量較為有限的保
    險醫事服務機構的管理，以回復前開保險法律關係現實不對
    等性，並進而抑制保險給付之不法與不當的需求，合先敘明
    。
五、又按當事人主張有利於己之事實者，就其事實有舉證之責任
    ，民事訴訟法第277條前段定有明文，依行政訴訟法第136條
    之規定，上開規定為行政訴訟程序所準用。查本件被告丙○
    ○確有上開未取得合法醫師資格，擅自於上開時間，在楊成
    一為負責人之東林牙醫診所為病患執行醫療業務之情事，且
    自89年12月起至91年7月份止，為病患診療比例被告楊成一
    為10分之2，被告丙○○為10分之8；自91年8月份以後，因
    被告楊成一中風，無法為病患診療，故均由被告丙○○為病
    患診療一節，已如前述，此既為兩造所不爭，且經本院調閱
    被告楊成一、丙○○2人所涉臺灣士林地方法院92年度訴字
    第546號案卷查明屬實，則依此可知，本件原告主張自89年1
    2月至91年9月份止，因被告楊成一容留未具醫師資格人員之
    被告丙○○為保險對象診療，虛報醫療費用，其中89年12
    月份起至91年7月份止，由被告丙○○執行醫療業務之比例
    為10分之8，於91年8、9月份，則均由被告丙○○執行醫療
    業務，故依特約醫療院所涉密療看診及虛報、浮報醫療費用
    等違約案件時之暫付核付作業須知第4條第2項，以查獲違約
    事件之月份及同須知第3條之規定如合格醫師看診不能舉證
    ，一律不予核付，是被告楊成一就上開時間未能親自看診部
    分，依前開規定全數不予核付，應予追還原告即無不合。
六、再按依原告與被告楊成一所訂合約第20條之1第1項第3款及
    第2項之規定「涉有容留未具醫師資格人員為保險對象診療
    、處方，經甲方（指原告）訪查事證明確或檢調單位偵（調
    ）查中者」、「前項甲方為處分時，該筆醫療費用已暫付或
    核付，甲方得於應不支付或扣罰之金額範圍內，逕由處分時
    尚未核付部份，處分時當期及後續各期之醫療費用中扣抵之
    」（91年7月以後合約無此條）、同合約第25條第5款「應可
    歸責於乙方（指被告東林牙醫診所）之事由」已核付之費用
    應予追扣（91年7月以後合約為第19條第5款），復依同合約
    第30 條之規定「乙方因有健保特約及管理辦法第33條規定
    之情事，其應扣罰之醫療費用，甲方得於乙方應領之醫療費
    用中逕行扣除」（91年7月以後合約為22條）。查本件被告
    楊成一已就如附表所示89年12月份至91年9月份之醫療費用
    完成申報，且原告亦完成核定且已給付該醫療費用之事實，
    為兩造所不爭執，並有申請總表、核定通知總表、醫療費用
    付款通知書、醫療費用轉帳清單等件附卷可稽，故依上揭規
    定可知，本件由未具醫師資格之被告丙○○為東林牙醫診所
    病患執行醫療業務部分，自屬可歸責於被告楊成一之事由，
    原告就此部分之醫療費用不負給付之責任，其已給付者應予
    追扣。故本件原告就被告楊成一申請如附表自89年12月起至
    91年7月份止之醫療費用於80%之範圍內（即5,598,986元x80
    %= 4,479,189元{元以下4捨5入}）；及附表91年8、9月份之
    醫療費用全部（即581,607元）均得主張予以追扣，故原告
    對被告楊成一部分之請求在5,060,796元之範圍內，應予准
    許，至逾此部分之請求，乃無所據應予駁回。另被告楊成一
    雖辯稱伊係受僱於被告丙○○，伊沒有拿到上揭醫療費用云
    云，惟此經被告丙○○否認，且被告楊成一係東林牙醫診所
    負責人，原告係與被告楊成一簽訂上揭健保合約，故原告依
    法向合約當事人之被告楊成一請求上揭不當得利給付乃無不
    合。至被告楊成一實際有無取得該款乃其與被告丙○○之內
    部關係，無從以此為拒絕給付之理由。
七、又按健保法第72條規定：「以不正當行為或以虛偽之證明、
    報告、陳述而領取保險給付或申報醫療費用者，按其領取之
    保險給付或醫療費用處以2倍罰鍰；其涉及刑責者，移送司
    法機關辦理。保險醫事服務機構因此領取之醫療費用，得在
    其申報應領費用內扣除。」本件原告併依健保法第72條請求
    被告丙○○依侵權行為法律關係，亦應共同給付詐領之醫療
    費用等語，查依健保法第72條規定之公法上金錢給付請求權
    ，其法律性質乃具有侵權性質之公法上法定損害賠償責任，
    其爭訟應認屬公法事件，參酌行政罰共同違法均應受處罰及
    刑法與身分犯共犯之法理，本院就被告丙○○部分亦有審判
    權（最高行政法院94年度判字第1086號判決意旨參照）。本
    件被告丙○○確有與被告楊成一共同未取得合法醫師資格，
    擅自執行醫療業務犯行，遭判刑確定在案，故亦應負公法法
    定損害賠償責任，因之本件原告請求被告丙○○亦同應給付
    上揭應予追扣之醫療費用於5,060,796元之範圍內，亦屬有
    理由，應予准許，至逾此部分之請求，乃無所據應予駁回。
    至被告丙○○辯稱應僅向被告楊成一請求云云，並無可採。
八、末按「行政契約，本法未規定者，準用民法相關之規定。」
    行政程序法第149條定有明文。而依民法第199條第1項規定
    ：「債權人基於債之關係，得向債務人請求給付。」同法第
    233條第1項前段規定：「遲延之債務，以支付金錢為標的者
    ，債權人得請求依法定利率計算之遲延利息。」同法第203
    條規定：「應付利息之債務，其利率未經約定，亦無法律可
    據者，週年利率為5%。」綜上所述，原告依健保合約及公法
    上之不當得利、侵權行為法律關係，訴請被告2人給付溢付
    醫療費用6,180,593元，及自起訴狀繕本送達之翌日至清償
    日止，按年息5%計算之利息，於5,060,796元及自93年7月23
    日起至清償日止按年息5%計算之利息之範圍內，為有理由，
    應予准許，其餘部分之請求，尚無所據，應予駁回。
據上論結，本件原告之訴為一部有理由，一部無理由，爰依行政
訴訟法第104條、第218條，民事訴訟法第385條第1項前段、第79
條、第85條第1項前段，判決如主文。
中　　華　　民　　國　　94　　年　　12   　月 　 15 　日
                       第一庭審判長法  官　姜素娥
                                   法  官  陳國成
                                   法  官  陳秀
上為正本係照原本作成。
如不服本判決，應於送達後20日內，向本院提出上訴狀並表明上
訴理由，如於本判決宣示後送達前提起上訴者，應於判決送達後
20日內補提上訴理由書（須按他造人數附繕本）。
中　　華　　民　　國　　94　　年　　12   　月 　 15 　日
 　　  　　　　　　　 　　  　     書記官  呂美玲
